【裁判字號】    90,台上,1947
【裁判日期】    900330
【裁判案由】    違反貪污治罪條例
【裁判全文】
最高法院刑事判決                                九十年度台上字第一九四七號
    上  訴  人  甲○○
右上訴人因違反貪污治罪條例案件，不服台灣高等法院中華民國八十九年十二月二十
一日第二審判決（八十九年度上訴字第五一一號，起訴案號：台灣桃園地方法院檢察
署八十七年度偵字第一三七五九號），提起上訴，本院判決如左：
    主  文
原判決撤銷，發回台灣高等法院。
    理  由
本件原判決認定上訴人甲○○係交通部郵政總局桃園郵局第六支局業務佐，經管儲匯
、壽險業務，為依據法令從事公務之人員，明知其妻陳林淑珠所負責之桃園縣桃園市
宏大會計事務所，如未能於民國八十七年五月十五日前，完成該所代理之東漢邦實業
股份有限公司、冠祥金屬有限公司、弘亮有限公司、佑鑫企業股份有限公司、引皓工
業有限公司、典俐企業有限公司、明山木箱有限公司、鉅舜企業有限公司、有強精密
工業股份有限公司、新實環保清潔股份有限公司、通億實業有限公司、駿昇紙品廠有
限公司、新欣清潔有限公司等十三家公司八十六年度營利事業所得稅申報，依規定逾
期需加徵應納稅額百分之十之滯報金，八十七年五月十五日上午，陳林淑珠在桃園縣
桃園市○○街五三號將前開十三家公司之申報書及各僅黏貼新台幣（下同）五元郵資
信封交付上訴人要其掛號郵寄以免受罰，詎甲○○為能使上開十三家公司免於逾期受
罰，竟於將前開十三家公司之申報書及各僅黏貼五元郵資信封回上開郵局後，竟為
圖私人不法之利益，對於非其主管及監督之事務之郵務部門，利用其任職在上開郵局
當業務佐可以使用該支局掛號信件郵戳之機會，竟先在上開未貼足掛號郵資而各僅黏
貼五元郵資之十三個信封上蓋上八十七年五月十五日之掛號信件郵戳（一般人未貼足
掛號郵票，郵局不會收受，亦不會在信封上蓋戳），以免逾期受罰，嗣上訴人將上開
申報書及十三個信封擺著而未完成掛號之手續，至八十七年五月十八日，陳林淑珠問
上訴人上開申報書掛號是否已郵寄，上訴人為對陳林淑珠有所交代及免其因上開公司
逾期申報受罰之責任，竟接續於前開十三件申報書之信封背面黏貼郵政公事掛號函件
收據，以充已合法掛號，且未依規定登記於公務函件清單上，並於同（十八）日十六
時許，持前開十三件內裝申報書已蓋好八十七年五月十五日之掛號信件郵戳之信件前
往財政部台灣省北區國稅局桃園分局收發室投遞，並向該局收發人員葉麗端佯以係郵
差，前來補送該日上午之掛號郵件，意圖使該管收發人員葉麗端誤為正常之掛號郵件
，而使東漢邦實業股份有限公司等十三家公司得以因該等郵件上係蓋用八十七年五月
十五日之郵戳，仍屬合於申報之規定期限，致下列公司得免應納稅額百分之十之滯報
金，東漢邦實業股份有限公司為六千四百八十‧一元（應納稅額為六萬四千八百零一
元）、冠祥金屬有限公司為一萬零十‧三元（應納稅額為十萬零一百零三元）、弘亮
有限公司為六千四百零六‧五元（應納稅額為六萬四千零六十五元）、佑鑫企業股份
有限公司為三千七百六十六‧七元（應納稅額為三萬七千六百六十七元）、典俐企業
有限公司為二萬零四百十九‧五元（應納稅額為二十萬四千一百九十五元）、明山木
箱有限公司為二萬零一百四十六‧五元（應納稅額為二十萬一千四百六十五元）、駿
昇紙品廠有限公司為十三萬八千零四‧九元（應納稅額為一百三十八萬零四十九元）
、新欣清潔有限公司為一萬一千六百六十九‧五元（應納稅額為十一萬六千六百九十
五元）等之不法利益，而對於非主管及監督之事務，利用機會圖利該等公司暨使其妻
免於該委託申報公司受罰後向之追償之利得，葉麗端果誤認上訴人所遞送之十三件郵
件均係合法之掛號信件予以收受，事後葉麗端又發覺有異，報由該機關政風室查悉等
情。因將第一審判決撤銷，改判仍論處上訴人依據法令從事公務之人員，對於非主管
及監督之事務，利用機會，圖私人不法之利益罪刑，固非無見。
惟查：(一)、有罪之判決書，須將認定之犯罪事實詳記於事實欄，然後於理由欄內，逐
一說明其所憑之證據及認定之理由，使事實與理由兩相一致，為刑事訴訟法第三百十
條第一款所明定，倘事實欄已有記載，理由欄內未加說明，即屬判決不載理由，其判
決當然為違背法令，自足構成撤銷之原因。本件原判決於事實欄內，記載上訴人之妻
陳林淑珠經營之宏大會計事務所代理之前揭十三家公司八十六年度營利事業所得稅申
報，依規定逾期需加徵應納稅額百分之十滯報金，上訴人竟為圖私人不法之利益，而
有本件行為，致使下列公司得免應納稅額百分之十滯報金：東漢邦實業股份有限公司
六千四百八十‧一元、冠祥金屬有限公司一萬零十‧三元、弘亮有限公司六千四百零
六‧五元、佑鑫企業股份有限公司三千七百六十六‧七元、典俐企業有限公司二萬零
四百十九‧五元、明山木箱有限公司二萬零一百四十六‧五元、駿昇紙品廠有限公司
十三萬八千零四‧九元、新欣清潔有限公司一萬一千六百六十九‧五元等不法利益等
情。然於理由欄內，對於何以認定逾期申報需加徵應納稅額百分之十滯報金，及上訴
人如何圖為私人不法之利益，而使東漢邦等八家公司得免繳納上揭金額滯報金之不法
利益，並無隻字片語敘及其所憑之證據及認定之理由，已有判決理由不備之違法。(二)
、證據之取捨及其價值之判斷，雖屬於事實審法院之職權，但此項自由判斷職權之行
使，仍應受經驗法則與論理法則之支配。又審理事實之法院，對與待證事實有重要關
係，客觀上有調查之必要性，為認定事實與適用法律基礎之證據，均應依法詳加調查
，倘未予調查，或雖已加調查，但其內容尚欠明暸，亦與未經調查者無異，遽行判決
，均屬依法應於審判期日調查之證據未予調查之違法。上訴人於法務部調查局北部地
區機動工作組（下稱調查局北機組）調查時即辯稱：「在五月十五日上午十時左右我
回家時，我太太……交給我……，我至郵局後，即在五元郵票上蓋印掛號郵戳，並貼
上『掛號籤條』，準備有空時補足郵資後交寄，但因我公務繁忙而忘記處理」（偵查
卷第五頁），檢察官偵查中供稱：「因為我把這些郵件和公事上的郵件放在一起，本
來應該貼大宗郵件的收據，結果貼到公事郵件的收據」（偵查卷第一二○頁），第一
審審理時，仍辯謂：「因為樣式一樣，我一時疏忽撕錯了」，「是我一時疏忽造成的
誤解」（一審卷第二十三頁反面，第四十九頁），證人黃錦賜在調查局北機組詢問時
供證：「郵政公務掛號，係供郵政單位文件往返投遞時使用，免貼郵資」；「如已貼
郵資，則無需黏貼公事掛號函件收據，反之，若黏貼公事掛號函件收據，則無需郵資
」（偵查卷第三十九頁反面），上訴人使用之該十八張郵政公事掛號函件收據號碼為
三四五三至三四七○號，而三四五○、三四五一、三四五二、三四七一號使用日期依
序為八十七年五月十九日、同年月二十一日、同年月二十五日、同年月二十六日，均
不足以證明上訴人使用時間係同年月十八日（偵查卷第七頁至第二十六頁）。原判決
亦認定上訴人之妻陳林淑珠於八十七年五月十五日上午即將系爭十三家公司之申報書
及各黏貼五元郵資之信封交付上訴人掛號郵寄，以免受罰，上訴人復於同（十五）日
即加蓋掛號郵件郵戳，符合申報期限。則何以原判決猶謂上訴人係為圖私人不法之利
益而有利用職務機會加蓋郵局掛號信件郵戳之犯行﹖又既已黏貼有五元郵票，縱於同
（十五）日下午逕以五元平信郵資寄送，仍不致發生逾期申報情事，何需畫蛇添足，
故意黏貼不實之郵政公事掛號函件收據﹖倘上訴人確為掩人耳目，則黏貼一般大宗掛
號函件收據較不易被發覺，何以反黏貼較易被發覺異樣之郵政公事掛號函件收據﹖上
訴人所辯於八十七年五月十五日當日即加蓋掛號信件郵戳，同時黏貼掛號函件收據，
一時疏忽，忙中有錯，誤貼上郵政公事掛號函件收據，再因疏忽未補足郵資，更未於
同（十五）日完成掛號郵寄行為，事後發現，始於同年月十八日親自持往台灣省北區
國稅局桃園分局送件等語，是否仍完全無據﹖上訴人於原審審理中，再執此為有利之
辯解（原審卷第三十七頁、第一八○頁）。然原審就上訴人所主張前揭有利之證據資
料，並未詳加調查斟酌，遽行判決，並於原判決事實欄記載上訴人係因八十七年五月
十八日經其妻查問已否掛號郵寄發覺，始在信封背面黏貼郵政公事掛號函件收據等情
，並於理由欄一，認上訴人係為掩人耳目，而有該黏貼郵政公事掛號函件收據情事，
此項判斷，是否合於經驗法則，尚待查明，自有違背證據法則及應於審判期日調查之
證據未予調查之違背法令。以上，或為上訴意旨所指摘，或為本院得依職權調查之事
項，應認原判決有發回更審之原因。原判決理由欄二說明不另為無罪諭知部分，基於
審判不可分之原則，應一併予以發回，附此說明。
據上論結，應依刑事訴訟法第三百九十七條、第四百零一條，判決如主文。
中      華      民      國     九十     年      三      月     三十     日
                              最高法院刑事第一庭
                                  審判長法官  施  文  仁
                                        法官  張  淳  淙
                                        法官  林  永  茂
                                        法官  蕭  仰  歸
                                        法官  洪  文  章
      右正本證明與原本無異
                                              書  記  官
中      華      民      國     九十     年      四      月      九      日


司法院資訊處製作；財團法人民間司法改革基金會備份。
